ACORDAO-COMPLETO-2426450

ACÓRDÃO 431/2021 ATA 6/2021 - PLENÁRIO

VISTOS, relatados e discutidos estes autos de representação formulada pelo Procurador Júlio Marcelo de Oliveira, com pedido de adoção de medida cautelar, noticiando possível irregularidade na designação de membros do Ministério Público do Distrito Federal e Territórios - MPDFT para atuar em Promotorias de Justiça de Apoio Operacional, bem como quanto ao pagamento, aos referidos agentes públicos, de gratificação por exercício cumulativo de ofícios;
ACORDAM os Ministros do Tribunal de Contas da União, reunidos em sessão Plenária, diante das razões expostas pelo relator, e com fundamento nos arts. 16, inciso V, e 237 do Regimento Interno do TCU, em:
9.1. não conhecer da presente representação e encaminhar cópia desta deliberação ao representante e ao MPDFT.

Representação a respeito de possíveis impropriedades na designação de membros do Ministério Público do Distrito Federal e Territórios para atuarem em Promotorias de Justiça de Apoio Operacional, bem como quanto ao pagamento, aos referidos agentes, de gratificação por exercício cumulativo de ofícios.

Ministério Público do Distrito Federal e Territórios - MPDFT.

3. Representante: Procurador do Ministério Público junto ao TCU Júlio Marcelo de Oliveira.

13.1. Ministros presentes: Ana Arraes (Presidente), Walton Alencar Rodrigues, Benjamin Zymler, Aroldo Cedraz, Raimundo Carreiro, Bruno Dantas (Relator) e Jorge Oliveira.
13.2. Ministro-Substituto convocado: Marcos Bemquerer Costa.
13.3. Ministros-Substitutos presentes: Augusto Sherman Cavalcanti, André Luís de Carvalho e Weder de Oliveira.

ACORDAO-COMPLETO-2519564

Acórdão 1827/2022 - Plenário

BRUNO DANTAS

Por retratar com propriedade as principais ocorrências havidas nestes autos, adoto como relatório, com os ajustes pertinentes, a instrução elaborada pela Secretaria de Fiscalização de Integridade de Atos e Pagamentos de Pessoal e de Benefícios Sociais - Sefip (peça 21) , que contou com a anuência do corpo diretivo daquela unidade (peças 22 e 23) :
"INTRODUÇÃO
1.	Cuidam os autos de representação ofertada pelo Procurador Júlio Marcelo de Oliveira, membro do Ministério Público do Tribunal de Contas da União - MPTCU, acerca de possível irregularidade na designação de membros do Ministério Público do Distrito Federal e Territórios - MPDFT para atuar em Promotorias de Justiça de Apoio Operacional, bem como quanto ao pagamento, aos referidos agentes públicos, de gratificação por exercício cumulativo de ofícios.
HISTÓRICO
2.	A representação aduz essencialmente o que se segue (peça 1) :
a) 'Em 31/1/2019, a Procuradora-Geral de Justiça do Distrito Federal e Territórios editou a Portaria 98/2019, mediante a qual convocou um Procurador de Justiça e alguns Promotores de Justiça e Promotores de Justiça Adjuntos para atuarem como membros auxiliares em determinados órgãos da Administração Superior do MPDFT';
b) 'Alguns dos membros convocados pela Portaria 98/2019 foram dispensados da designação que possuíam antes e, simultaneamente, foram designados para oficiar em determinadas Promotorias de Justiça de Apoio Operacional (PJAO) , cujos titulares estavam ausentes em decorrência de substituição simples em outros ofícios';
c) 'Todas essas designações, presumivelmente feitas a título de substituição simples, não foram precedidas do aviso de substituição simples a que alude o art. 46 da Resolução 205/2015/CSMPDFT, contrariando-se, assim, os princípios da publicidade, da isonomia e da impessoalidade';
d) 'Analisando-se, de forma conjunta, o teor das Portarias 82/2019 e 98/2019, verifica-se que, em vez de a Procuradora-Geral convocar diretamente os Promotores de Justiça para atuarem como auxiliares nos órgãos da Administração Superior, decidiu fazer uma triangulação: designou-os para oficiar, como substitutos, em Promotorias de Apoio Operacional (cujos titulares estavam substituindo em outras Promotorias) , e designou tais Promotorias de Apoio Operacional para exercer auxílio administrativo e institucional da Procuradoria-Geral de Justiça, com fundamento no art. 29-A, V, da Resolução 90/2009/CSMPDFT';
e) 'Ocorre que, como visto, as designações de membros para oficiar em Promotorias de Apoio Operacional foram feitas ao arrepio do procedimento previsto no art. 46 da Resolução 05/2015/CSMPDFT. Ademais, as designações das Promotorias de Apoio Operacional para auxílio da Procuradoria-Geral afrontaram o parágrafo único do art. 29-A da Resolução 90/2009/ CSMPDFT, que exige que as designações das Promotorias de Apoio Operacional observem os critérios de antiguidade e impessoalidade. Outrossim, criou-se, de forma inusitada, a figura do substituto do substituto, isto é, designou-se um Promotor de Justiça titular de determinada Promotoria de Justiça para exercer substituição simples em Promotoria de Justiça de Apoio Operacional, cujo titular, por sua vez, estava exercendo substituição simples em outra Promotoria de Justiça. Estranhamente, uma mesma Promotoria de Justiça de Apoio Operacional passou a ter, num mesmo período, duas designações diversas: designação do titular para substituição simples em Promotoria de Justiça e designação do substituto para auxiliar a Administração Superior. Da leitura da Resolução 205/2015/CSMPDFT, não se verifica amparo normativo para essa dupla designação, até porque a seção que trata dos Ofícios de Apoio Operacional (Seção IV, art. 52) só cuida de designações dos titulares de tais ofícios';
f) 'Em um primeiro momento, tal situação, embora tenha desrespeitado normas regulamentares e princípios constitucionais, não gerou aumento de despesas de pessoal na unidade jurisdicionada, haja vista que as substituições simples não acarretam incremento da remuneração dos membros do Ministério Público. Do mesmo modo, as convocações de Promotores de Justiça para auxiliar a Administração Superior, seja em núcleos, centros ou grupos especializados, não geram, em princípio, aumento de despesas, visto que o art. 42 da Resolução 205/2015/CSMPDFT' dispõe que não será devida a gratificação de acumulação de ofícios pelo exercício da função de membros em exercício de funções junto à Administração Superior (inc. IV) . 'Porém, alguns desses membros, designados, supostamente em substituição simples, para atuar em alguma das Promotorias de Justiça de Apoio Operacional (PJAO) designadas pela Portaria 82/2019 (para auxílio da Administração Superior) , passaram a ser designados, mês a mês, para exercer substituição cumulativa em outras Promotorias de Justiça de Apoio Operacional que também haviam sido designadas pela Portaria 82/2019';
g) 'Tais designações para substituição cumulativa foram feitas sempre de forma retroativa, ou seja, as portarias de designação foram editadas no mês subsequente ao do período da substituição'. (...) 'Segundo noticiado pela Promotora de Justiça Maria Elda Fernandes Melo, as referidas designações geraram o pagamento de gratificação por acumulação de função aos 16 membros designados pela Portaria 98/2019 para oficiar em Promotorias de Justiça de Apoio Operacional, totalizando gastos, de fevereiro a dezembro/2019, no valor de R$ 706.237,00';
h) 'Observa-se, assim, que as convocações de membros para atuação junto à Administração Superior do MPDFT, a partir da triangulação promovida com as designações de Promotorias de Justiça de Apoio Operacional, acabaram por gerar o pagamento da gratificação por acumulação de ofícios, violando-se, por via transversa, o disposto no art. 42, IV, da Resolução 205/2015/CSMPDFT, cujo objetivo é vedar o pagamento de tal gratificação justamente aos membros em exercício de funções junto à Administração Superior'.
3.	De forma sucinta, temos que, supostamente, teria havido uma triangulação - é dizer, uma simulação -, de maneira a possibilitar que os membros do MPDFT pudessem fazer jus ao pagamento de gratificação por acúmulo de função, quando normalmente não teriam direito a esse benefício. Além disso, as designações em tela teriam ocorrido ao arrepio da norma, que preceitua que as substituições devem ser antecedidas de aviso de designação, para conferir publicidade ao ato, devendo também observar o critério de antiguidade na carreira. Ao final, o representante solicita, entre outros pedidos, a expedição de medida cautelar, no sentido que 'a Procuradoria-Geral de Justiça do Distrito Federal e Territórios se abstenha de efetuar ou autorizar o pagamento da gratificação por exercício cumulativo de ofícios a membros auxiliares da Administração Superior designados para substituir outros membros auxiliares da Administração Superior'. 
4.	Analisando preliminarmente o caso, esta Especializada aduziu o que segue (peça 4) :
'6. A Lei 13.024/2014 instituiu a gratificação por exercício cumulativo de ofícios no âmbito do Ministério Público da União, nos seguintes termos: 
Art. 1º Fica instituída a gratificação por exercício cumulativo de ofícios no âmbito do Ministério Público da União.
Art. 2º A gratificaçao será devida aos membros do Ministério Público da União que forem designados em substituição, na forma do regulamento, desde que a designação importe acumulação de ofícios por período superior a 3 (três) dias úteis.
7. As substituições podem ser simples ou cumulativas. Em ambas, o substituto será designado para atuar em ofício vago ou cujo titular esteja ausente por qualquer motivo. Contudo, diferentemente do que ocorre na substituição simples, na cumulativa o membro designado não se afasta de seu ofício de origem - ou seja, ele acumula dois ofícios.  
8. A Resolução 205/2015 do Conselho Superior do MPDFT - CSMPDFT, que dispõe sobre a implantação da Lei 13.024/2014 no âmbito do MPDFT, estabeleceu que as substituições simples deverão ser precedidas de aviso de substituição, publicado com 2 (dois) dias úteis de antecedência (art. 46) . Já as substituições cumulativas deverão observar os critérios de impessoalidade, antiguidade na classe e alternância das designações (art. 31, caput) , devendo o membro a ser designado como substituto ser o mais antigo que manifestar interesse (§ 1º) . Ou seja, em ambos os casos, há que se conferir publicidade ao procedimento, de modo a conferir impessoalidade à designação do membro do Parquet. 
9. Por meio do instituto da designação de ofício, atribui-se uma determinada carga processual a um membro do Ministério Público. Quando esse membro assume também a carga de outro promotor ou procurador - o qual, por exemplo, saiu de férias -, faz jus a uma gratificação, a ser paga como compensação por essa acumulação. O valor dessa gratificação é significativo, e corresponderá a 1/3 (um terço) do subsídio do membro designado à substituição para cada 30 (trinta) dias de exercício de designação cumulativa, e será pago pro rata tempore, computado todo o período de substituição com acumulação (Resolução 205/2015 do CSMPDFT, art. 39) . Já no caso de substituição simples, não há que se falar em gratificação, pois, neste caso, não se acumulam as cargas processuais, eis que o membro designado passa a cuidar apenas do ofício para o qual foi designado. 
10. A esta altura, cabe ressalvar, para o caso em tela, que nem toda acumulação de ofícios gera direito à gratificação. Assim, entre outros casos, não será devida a gratificação de acumulação de ofícios pelo exercício das funções de membros em exercício de funções junto à Administração Superior (Resolução 205/2015 do CSMPDFT, art. 42, IV) . 
11. Importa, neste passo, refazer, de forma esquematizada, para melhor compreensão, a cronologia dos fatos, conforme informado na peça de representação:
a) Em 31/1/2019, por meio da Portaria 98/2019, 16 (dezesseis) procuradores e promotores foram convocados para atuar, a partir de 1/2/2019, como membros auxiliares em determinados órgãos da Administração Superior do MPDFT; simultaneamente, aparentemente sem prévio aviso de substituição, foram designados para oficiar em determinadas Promotorias de Justiça de Apoio Operacional (PJAO) , cujos titulares estavam ausentes - cuidam-se de substituições simples, portanto; 
b) Aduz o representante que, no mesmo dia, por meio da Portaria 82/2019, 13 (treze) dessas Promotorias foram designadas, pelo período de 1/2/2019 a 31/1/2020, para atuarem no auxílio administrativo e institucional de outros órgãos da Administração Superior; com isso, os membros que atuavam em substituição aos titulares teriam passado a acumular duas funções na Administração Superior. Entretanto, o relato dos fatos é impreciso, eis que, aparentemente não ocorreu tal acumulação, ao menos no exemplo utilizado pela própria representação. Ao que parece, a Portaria 82/2019 apenas ratifica o quanto decidido na Portaria 98/2019. Vamos ao exemplo mencionado, para que este ponto fique mais claro. Em 31/1/2019, por meio da Portaria 98/2019, o Promotor de Justiça Marcelo Leite Borges fora convocado para atuar, a partir de 1/2/2019, como membro auxiliar do Núcleo do Tribunal do Júri e de Defesa da Vida, órgão da Administração Superior do MPDFT; simultaneamente foi designado para oficiar na 45ª Promotoria de Justiça de Apoio Operacional (PJAO) , cujo titular estava ausente (peça 1, p. 3) . No mesmo dia, por meio da Portaria 82/2019, reiterou-se que a 45ª Promotoria de Justiça de Apoio Operacional (PJAO) atuaria, de 1/1/2019 a 31/1/2020, no auxílio ao já mencionado Núcleo do Tribunal do Júri e de Defesa da Vida (peça 1, p. 4) ;
c) Posteriormente, por meio de diversas e sucessivas portarias, alguns desses membros passaram a ser designados, mês a mês, para oficiar, por substituição, em outras Promotorias de Justiça de Apoio Operacional, dessa vez de forma cumulativa - com a percepção, portanto, da gratificação correspondente, e sempre de forma retroativa (as portarias eram editadas no mês subsequente ao do período de substituição) . Por exemplo, o Procurador Gilberto Teles Coelho, designado para atuar em substituição na 11ª PJAO, acumulou tal ofício com substituição na 12ª PJAO, de 1 a 8/2/2019, e, em seguida, na 14ª PJAO, em 11 e 12/2. 
12. Assim, temos o seguinte cenário: promotores e procuradores, tendo sido convocados para atuar junto à Administração Superior, foram, no mesmo momento, designados para substituir em outro ofício; posteriormente, alguns desses membros foram designados para substituir, de forma cumulativa, também em outro ofício, configurando uma situação - um tanto quanto inusitada, é verdade - de um 'substituto que substitui'.
13. Analisando comunicado encaminhado ao Procurador do MPTCU Júlio Marcelo de Oliveira, subscrito pela Promotora de Justiça Maria Elda Fernandes Melo (peça 1, p. 11-14) , o qual inclusive serviu de supedâneo para a representação em tela, nota-se que o cerne da suposta irregularidade reside na tentativa de se garantir que os promotores e procuradores convocados para atuar na Administração Superior sejam, em compensação, convocados para oficiar em dois ofícios simultaneamente, ainda que em substituição em ambos. Veja-se a seguinte passagem de seu comunicado (p. 11) :
Assim, no intuito de se continuar garantindo que promotores de justiça escolhidos pela Administração Superior do MPDFT recebam gratificação por acumulação de função ao exercerem atribuições em ofícios titularizados por promotores de justiça diversos que, por sua vez, encontram-se no regular exercício de suas atribuições por terem sido previamente designados para atuar em substituição simples em outras promotorias de justiça, as referidas portarias fizeram as seguintes designações: (...) .
14. Ao que parece, o acúmulo de ofícios de fato ocorreu. Entendemos que, em princípio, não há óbice quanto ao fato de que seja paga a gratificação para o caso de acúmulo de ofícios concretamente consumado, seja ele qual for - ainda que como no caso em tela, em que configurada a situação do 'substituto que substitui', sem entrar no mérito quanto à correição dessa medida do ponto de vista da efetividade do serviço público. O que não se admite é o pagamento dessa gratificação quando o promotor ou procurador exerce função na Administração Superior, pois nesse caso não se trata de um ofício propriamente dito, ainda que se exerça mais de uma função nesse âmbito - o que, embora tenha-se aduzido que teria ocorrido, não ficou demonstrado que chegou a acontecer. 
15. Em suma, não assoma dos autos estar havendo indubitável prejuízo real ao erário no proceder da Procuradoria-Geral de Justiça do Distrito Federal e Territórios, ao menos quanto ao que está sendo narrado na inicial. Dessa maneira, não subsistem os pressupostos necessários para a concessão da medida cautelar, inaudita altera pars, quais sejam, o fundado receio de grave lesão ao erário, ao interesse público, ou de risco de ineficácia da decisão de mérito, conforme preceitua o art. 276 do Regimento Interno do TCU.
16. Contudo, a análise dos autos aponta para indícios de falhas formais no procedimento como um todo - como a ausência de aviso de designação, ao arrepio do que determina a norma, bem como a prática de designações retroativas. Aponta-se também o caráter fracionário das substituições, realizadas durante intervalos de tempo exíguos, o que supostamente afetaria a qualidade do serviço prestado. Critica-se também a utilização da figura do 'substituto que substitui', por ser supostamente temerária à boa prestação do ofício. Todos esses indícios de irregularidade convergem para a necessidade de oitiva do órgão para os devidos esclarecimentos.'   
5.	Naquela assentada, esta Especializada concluiu que a representação ofertada pelo Ministério Público do Tribunal de Contas da União, acerca de possíveis irregularidades na designação de membros do Ministério Público do Distrito Federal e Territórios, bem como quanto ao pagamento de gratificação por exercício cumulativo de ofícios, deveria ser objeto de oitiva do órgão, para fins de esclarecimento. No que diz respeito ao requerimento de medida cautelar, inaudita altera pars, entendeu-se que tal não deveria ser acolhido, eis que não se fizeram presentes nos autos os requisitos do fumus boni iuris e do periculum in mora. 
6.	O relator do caso, Ministro Bruno Dantas, em sede de despacho, manifestou-se de acordo com a avaliação empreendida por esta unidade técnica, adotando, como razões de decidir, os fundamentos então sustentados (peça 8) . Adicionalmente, conheceu da representação, uma vez satisfeitos os requisitos estampados no art. 237 do Regimento Interno do TCU, e detalhou os parâmetros da oitiva ao órgão, determinando que fossem esclarecidos os seguintes eventos:
a) designações, por meio da Portaria PGJ 98, de 31/1/2019, de Promotores de Justiça e Promotores de Justiça Adjuntos para atuarem em Promotorias de Justiça de Apoio Operacional, sem indicar, expressamente, a que título se deu a designação e sem a observância do procedimento previsto no art. 46, caput, da Resolução 205/2015/CSMPDFT, contrariando, ainda, os princípios da publicidade, da isonomia e da impessoalidade; 
b) designações de Promotorias de Justiça de Apoio Operacional, por meio da Portaria PGJ 82, de 31/1/2019, e da Portaria PGJ 78, DE 3/2/2020, com fundamento no art. 29-A, inciso V, da Resolução 90/2009/CSMPDFT, para auxílio administrativo e institucional da Procuradoria-Geral de Justiça, em possível afronta ao disposto no parágrafo único do citado artigo, ante a inobservância dos critérios de antiguidade e impessoalidade;
c) designação de membros substitutos de Promotorias de Justiça de Apoio Operacional para auxiliar a Administração Superior, em possível desacordo com o art. 52 da Resolução 205/2015/CSMPDFT, que apenas dispõe sobre a designação dos titulares de tais promotorias;
d) designações, em caráter retroativo, de membros auxiliares da Administração Superior para substituição cumulativa em órgãos da Administração Superior, efetuadas, por exemplo, pelas Portarias 210, de 12/3/2009, 314, de 9/4/2019, 397, e 14/5/2019, 482, de 11/6/2019, 570, de 10/7/2019, 655, de 9/8/2019, 768, de 12/9/2019, 868, e 15/10/2019, 579, de 19/11/2019, 1063, de 13/12/2019, e 97, de 10/2/2020, que geraram o pagamento de gratificação por acumulação de ofícios, em possível contrariedade aos arts. 38, caput, 41, inciso II, e 42, inciso IV, da Resolução 205/2015/CSMPDFT, ao art. 65, inciso IV, do Ato Conjunto PGR/CASMPU 1/2014, e aos arts. 2°, caput, 5º, inciso II, e 11 da Lei 13.024/2014, e que não teriam obedecido ao procedimento previsto nos arts. 31 e 37 da Resolução 205/2015/CSMPDFT. 
7.	Nesse ínterim, sobreveio requerimento elaborado pelo MPTCU, nos seguintes termos (peça 12, destaque do original) :
'O Ministério Público de Contas, na condição de autor da presente representação, requer que os novos elementos trazidos pela Promotora Maria Elda Fernandes Melo à peça 11 sejam considerados na análise de mérito do feito, por trazerem informações relevantes à matéria em apreço. 
Requer, ainda, que sejam juntados aos autos a Portaria Normativa PGJ/MPDFT 500/2017 e o seu Anexo, que versam sobre a estrutura administrativa do MPDFT. Da leitura do Anexo da portaria, verifica-se que o Grupo de Atuação Especial de Combate ao Crime Organizado (Gaeco) , o Núcleo de Controle e Fiscalização do Sistema Prisional (Nupri) , o Núcleo de Investigação e Controle Externo da Atividade Policial (Ncap) , o Centro de Produção, Análise, Difusão e Segurança da Informação (CI) , e a Coordenação dos Núcleos de Direitos Humanos (CNDH) são órgãos diretamente subordinados à Procuradoria-Geral de Justiça, conforme informado na peça inicial da representação (peça 1, p. 3) '
8.	A peça acostada aos autos não foi, até o momento, submetida à apreciação do Ministro-Relator. No entanto, em busca da verdade material, esta Especializada procederá à apreciação desse novo elemento de convencimento, cabendo posteriormente ao Ministro-Relator decidir a respeito. Aduz-se essencialmente o que se segue, no mencionado documento (peça 11, destaques do original) :
a) não é possível a convocação de promotores de justiça para atuar na Administração Superior, eis que normativo do MPDFT expressamente determina que tais devem ser designados (peça 11, p. 2) ;
b) as substituições simples constituem imperativo legal para os promotores de justiça de apoio operacional, de modo que, quando são designados para atuar em substituição simples, não implica dizer que estão ausentes; antes, 'significa dizer que estão no exercício pleno de suas atribuições em suas promotorias originárias':
'Cabe esclarecer ainda que, mesmo quando um promotor de justiça de apoio operacional está ausente, não cabe a substituição simples (e com mais a razão a cumulativa) porque os ofícios operacionais, pela sua própria natureza de atuação somente mediante substituição simples, não têm acervo próprio.
Considerando, portanto, que a substituição simples, no caso de promotor de justiça de apoio operacional, não implica a ausência desse membro ministerial e sim seu efetivo comparecimento ao trabalho, não se afigura legalmente possível a atuação simultânea de um segundo promotor de justiça no ofício do qual é titular.'
c) existiria uma triangulação tal de forma a permitir que certos promotores de justiça pudessem ser remunerados por atuar na Administração Superior, o que é vedado:
'Diante disso e considerando que a Portaria nº 82/2019/PGJ designou promotorias de apoio operacional para auxiliar a Administração Superior, os titulares desses ofícios são os únicos legitimados a atuar nos núcleos e grupos de assessoria aos quais foram vinculadas.
Ao que tudo indica, a triangulação referida pelo Ministério Público de Contas foi o meio encontrado para tangenciar esse imperativo legal e permitir que os assessores escolhidos pela Administração Superior atuassem nos citados núcleos e grupos.'
d) há fortes indícios de que a retromencionada vinculação das promotorias de apoio operacional às unidades de apoio da Administração Superior tenha sido uma 'tentativa de conferir a estas últimas a natureza de ofício', o que representaria uma equiparação entre unidades de assessoria e ofício, sem amparo legal, valendo-se unicamente de portarias. 
9.	O documento é finalizado com a informação de que a Auditoria Interna do Ministério Público da União determinou a fiscalização dos atos de gestão relativos ao pagamento da GECO no âmbito do MPDFT (peça 19) . O Auditor-chefe daquele órgão, a fim de colaborar com este Tribunal, encaminhou o Procedimento de Gestão Administrativa (PGEA) correspondente (peça 20) . Verifica-se que grande parte da discussão travada nos presentes autos encontra-se ali reproduzida. Contudo, não consta do documento encaminhado a conclusão a que chegou a equipe encarregada do referido procedimento. 
10. Foi ainda acostado aos autos pedido de ingresso de interessada, interposto pela mesma missivista que assina os novos elementos quantos aos quais o MPTCU requereu juntada. Nesse documento, a interessada alega suspeição do Ministro-Relator, em função das razões ali expostas (peça 10) . 
11. Chegam agora aos autos a resposta à oitiva do jurisdicionado, que passamos a analisar. 
EXAME TÉCNICO
12. Inicialmente, aproveita-se para examinar o pedido da Sra. Maria Elda Fernandes Melo, em que solicitou o seu ingresso nos autos como interessada, bem como deu ciência de eventual suspeição do Ministro-Relator, conforme consta da peça 10.
13. Quanto ao pedido de ingresso como interessada nos autos, embora se reconheça que a requerente possa vir a oferecer relevante contribuição para a apuração dos fatos, principalmente por ser membro do Ministério Público do Distrito Federal e Territórios, isso, por si só, não a habilita como parte interessada no processo, motivo pelo qual sugere-se o seu indeferimento, nos termos do art. 146, § 2º, do Regimento Interno do TCU.
14. No que diz respeito à alegação de suspeição do relator, entendemos que esse incidente já foi decidido por esta Corte em sede do TC 015.772/2020-9, em sua peça 26, em tudo semelhante a este - idênticas excipiente e alegações quanto ao mesmo Ministro-Relator -, e que cuida de possível irregularidade no pagamento de parcela remuneratória a membros do MPDFT sem lei que o ampare. Naqueles autos, a alegação de suspeição foi considerada manifestamente improcedente pelo Plenário, conforme consta do Acórdão 1242/2020-TCU-Plenário, de relatoria do Ministro Aroldo Cedraz. 
15. Seguindo agora na análise de mérito, para melhor entendimento da resposta ofertada pelo MPDFT, será necessário contextualizar as diversas questões levantadas nos autos, com destaque para aquelas privilegiadas pelo Ministro-Relator. O pedido de esclarecimentos do Ministro-Relator será dividido em três blocos, e abordados sucessivamente (nos parágrafos 15.1, 15.2 e 15.3) .
15.1. O Ministro-Relator solicitou os seguintes esclarecimentos: a) quanto às designações realizadas por meio da Portaria PGJ 98, de 31/1/2019, de Promotores de Justiça e Promotores de Justiça Adjuntos para atuarem em Promotorias de Justiça de Apoio Operacional, sem indicar, expressamente, a que título se deu a designação e sem a observância do necessário aviso de substituição (no art. 46, caput, da Resolução CSMPDFT 205/2015) , contrariando, assim, os princípios da publicidade, da isonomia e da impessoalidade; e b) quanto às designações de Promotorias de Justiça de Apoio Operacional, por meio da Portaria PGJ 82, de 31/1/2019, e da Portaria PGJ 78, de 3/2/2020, com fundamento no art. 29-A, inciso V, da Resolução 90/2009/CSMPDFT, para auxílio administrativo e institucional da Procuradoria-Geral de Justiça, em possível afronta ao disposto no parágrafo único do citado artigo, ante a inobservância dos critérios de antiguidade e impessoalidade. Adicionalmente, o MPTCU aduz que tais designações deveriam observar o princípio da antiguidade (art. 19-A da Resolução CSMPDFT 90/2009) , além de que não seria possível designar membros para as Promotorias de Apoio Operacional, uma vez que tais somente se aplicariam aos titulares desses ofícios (art. 29-A da Resolução CSMPDFT 90/2009) . 
15.1.1. A Resolução CSMPDFT 205/2015, que dispõe sobre a implantação da Lei 13.024/2014 no âmbito do MPDFT (Lei de Ofícios) , estabeleceu que as substituições simples deverão ser precedidas de aviso de substituição, publicado com 2 (dois) dias úteis de antecedência (art. 46, caput) , possibilitando assim concorrência entre os membros. Já a Resolução CSMPDFT 90/2009 preceitua o que se segue:
'Art. 29-A. Às Promotorias de Justiça de Apoio Operacional, além das atribuições mencionadas no art. 2º, compete: 
I - exercer substituição simples e auxílio; 
II - atuar em mutirão; 
III - atuar em força-tarefa; 
IV - oficiar em feitos ou praticar atos específicos; 
V - exercer outras atribuições, mediante designação do Procurador-Geral de Justiça. 
Parágrafo único. As designações para exercício de suas atribuições previstas neste artigo observarão os critérios de antiguidade e impessoalidade.'
15.1.2. Em sua resposta (peça 15) , o jurisdicionado faz uma distinção entre as Promotorias de Apoio Operacional e as demais Promotorias de Justiça. Aquelas não deteriam ofício fixo, podendo, contudo, a elas ser atribuído um ofício transitório, mediante designação do Procurador-Geral de Justiça (Resolução CSMPDFT 90/2009, art. 29-A, V) (peça 15, p. 7) . Como consequência lógica, por se tratar de uma designação direta, não faria sentido a ideia de concorrência, de modo que o art. 46 da Resolução 205/2015 somente seria cabível no que se refere às Promotorias de Justiça típicas. As regras de concorrência, publicidade e antiguidade, contudo, estariam sendo observadas quanto à alocação de promotores de justiça lotados na Promotorias de Apoio Operacional para substituir nas Promotorias de Justiça típicas. 
15.1.3. As Promotorias de Apoio Operacional se organizam em núcleos temáticos, e, em sendo assim, de fato faz sentido o arrazoado exposto pelo jurisdicionado (peça 15, p. 9, destacamos) :
'Como destacado no relatório da correição realizada pelo Conselho Nacional do Ministério Público, a razão de ser destes núcleos impõe que a designação de seus integrantes seja realizada diretamente pelo Procurador-Geral de Justiça, como forma de compor equipe que tenha entrosamento e perfil para o exercício de atividades extremamente especializadas e de alta complexidade.'
15.1.4. Entretanto, fato é que a norma que rege a espécie faz expressa menção aos princípios da antiguidade e impessoalidade, ao tratar precisamente das atribuições das Promotorias de Justiça de Apoio Operacional (Resolução CSMPDFT 90/2009, art. 29-A, parágrafo único) . Assim, não há como prosperar a tese da designação direta, como defende o jurisdicionado, pelo simples motivo de que há expressa disposição normativa em sentido contrário, a qual reclama, como vimos, que sejam observados os princípios da antiguidade e da impessoalidade. Ainda que critérios de afinidade e de especialização temática dos promotores sejam bons argumentos para a designação direta, fato é que a norma expressamente não o permite. Assim, a menos que a norma seja alterada, ao jurisdicionado deve ser dada a ciência de que promover designações diretas para o provimento de atribuições nas Promotorias de Justiça de Apoio Operacional ofende expressamente norma sobre a matéria, no entender desta Corte de Contas. 
15.2. O Ministro-Relator também solicitou esclarecimentos quanto à designação de membros substitutos de Promotorias de Justiça de Apoio Operacional para auxiliar a Administração Superior, em possível desacordo com o art. 52 da Resolução 205/2015/CSMPDFT, que apenas dispõe sobre a designação dos titulares de tais promotorias. 
15.2.1. Dispõe a mencionada Resolução 205/2015 conforme segue, na redação dada pela Resolução 255/2019:
'Art. 52. Os titulares de ofícios de Apoio Operacional concorrerão a aviso de designação. 
§ 1º A abertura do aviso ocorrerá sempre que necessário para assegurar a sustentabilidade das Promotorias de Justiça. 
§ 2º Somente os titulares de Ofícios de Apoio Operacional poderão concorrer aos avisos de designação. 
§ 3º A designação observará o critério de antiguidade na carreira. 
§ 4º O titular de Ofício de Apoio Operacional que não for designado poderá escolher as designações remanescentes, respeitada a antiguidade. 
§ 5º No Aviso de Designação, poderão ser ofertadas: 
I - designação para substituição simples em Ofício provido, cujo titular esteja ausente em razão de designação em substituição simples, na forma do art. 46; 
II - designação para substituição simples já oferecida no aviso do art. 46, mas frustrada por falta de interessados; 
III - designação para substituição simples por período inferior a seis meses; 
IV - designação distinta da substituição simples, para o exercício das demais atribuições previstas no art. 29-A, da Resolução nº 90/2009/CSMPDFT.' 
15.2.2. O inciso IV do § 5º do art. 52 supramencionado remete ao art. 29-A da Resolução 90/2009. Referido normativo já foi abordado no parágrafo 15.1.1 desta instrução, e nele pode-se verificar que às Promotorias de Justiça de Apoio Operacional compete exercer outras atribuições além daquelas ali listadas (inc. V) , como é o caso do exercício de substituições na Administração Superior. Cotejando os §§ 2º e 5º do art. 52 da Resolução 205/2015 com o disposto no inciso V do art. 29-A da Resolução 90/2009, fácil concluir que as substituições na Administração Superior, por serem distintas da designação para substituição simples, somente podem ser realizadas por titulares de Ofícios de Apoio Operacional.
15.2.3. Não foi detectada, na resposta do jurisdicionado, argumentação que abordasse o descumprimento dessa regra. Seja como for, entende-se cabível dar ciência ao jurisdicionado de que esta Corte de Contas considera que a designação de membros substitutos de Promotorias de Justiça de Apoio Operacional para auxiliar a Administração Superior está em desacordo com o que preceitua o art. 52 da Resolução CSMPDFT 205/2015, eis que tal normativo apenas dispõe sobre a designação dos titulares de tais promotorias. 
15.3. O Ministro-Relator solicitou, por fim, esclarecimentos quanto a designações, em caráter retroativo, de membros auxiliares da Administração Superior para substituição cumulativa em órgãos da Administração Superior, efetuadas, por exemplo, pelas Portarias 210, de 12/3/2009, 314, de 9/4/2019, 397, e 14/5/2019, 482, de 11/6/2019, 570, de 10/7/2019, 655, de 9/8/2019, 768, de 12/9/2019, 868, e 15/10/2019, 579, de 19/11/2019, 1063, de 13/12/2019, e 97, de 10/2/2020, que geraram o pagamento de gratificação por acumulação de ofícios, em possível contrariedade aos arts. 38, caput, 41, inciso II, e 42, inciso IV, da Resolução 205/2015/CSMPDFT, ao art. 65, inciso IV, do Ato Conjunto PGR/CASMPU 1/2014, e aos arts. 2°, caput, 5º, inciso II, e 11 da Lei 13.024/2014, e que não teriam obedecido ao procedimento previsto nos arts. 31 e 37 da Resolução 205/2015/CSMPDFT. 
15.3.1. Os dispositivos da Resolução CSMPDFT 205/2015 mencionados pelo Ministro-Relator dão conta, essencialmente, de que a designação em substituição cumulativa deverá observar os critérios de impessoalidade, antiguidade na classe e alternância das designações (art. 31, caput) , devendo ser formadas listas de membros para designação em substituição cumulativa (art. 37, caput) . Outro dos dispositivos citados determina que não será devida a gratificação na hipótese de atuação conjunta de membros (art. 41, II) . Dispõe ainda um dos dispositivos relacionados que não será devida a gratificação de acumulação de ofícios pelo exercício das funções de membros em exercício de funções junto à Administração Superior (art. 42, IV) , regra que se coaduna com o Ato Conjunto PGR/CASMPU 1/2014 (art. 65, IV) . Todas essas normas são, basicamente, reproduções do que determina a Lei 13.024/2014, quanto aos dispositivos citados pelo Ministro-Relator. 
15.3.2. No que se refere à questão da necessária observância dos critérios de impessoalidade, antiguidade e alternância das designações, pode-se considerar que tal quesito foi respondido e analisado no item 15.1 supra. Quanto à possível ocorrência de pagamento da GECO em situação de atuação conjunta de membros, a qual ocorre quando se autoriza mais de um membro para atuar em um mesmo feito, o jurisdicionado alega que, o que de fato ocorreu foram situações de acumulação de ofícios, e não de atuação conjunta, diferentemente do que imaginado pelo Ministério Público de Contas (peça 15, p. 21) . É esse nosso entendimento, também, ou seja, não há nos autos qualquer indício de atuação conjunta de membros fundamentando o pagamento da GECO.
15.3.3. Quanto à suposta infringência da regra que impede o pagamento da GECO pelo exercício das funções de membros em exercício de funções junto à Administração Superior, o jurisdicionado aduz que os núcleos ou grupos de atuação diretamente subordinados à Procuradoria-Geral de Justiça não se classificam como órgãos da Administração Superior, mesmo quando exercem competências administrativas (peça 15, p. 19-20) . Evidentemente, esse raciocínio não tem como prosperar, eis que é evidente que esses órgãos guardam uma distância razoável do ofício propriamente dito. De se notar que o jurisdicionado abandona logo em seguida essa linha de defesa, para aduzir que, na verdade, quando atuam nesses núcleos ou grupos, é bastante comum que os promotores acumulem ofícios, de forma que não poderiam ser punidos pelo simples fato de, simultaneamente, neles atuar. Veja-se (peça 15, p. 20-21, destaques do original) :
'Noutro giro, ainda que a vedação sob comento fosse aplicável aos membros designados para os Núcleos, não implicaria em óbice à percepção da gratificação de acumulação na situação analisada. Isso porque a referida proibição impede que a percepção da gratificação de acumulação de ofícios ocorra tão somente em razão da designação para atuação junto à Administração Superior.
Por certo, não pode traduzir em vedação absoluta, uma vez que, na hipótese de efetiva acumulação de ofícios, é forçoso reconhecer ser devido o pagamento da gratificação, sob pena de enriquecimento ilícito da Administração. 
Ora, basta imaginar situação em que membro do Ministério Público exerça atividades junto à Administração Superior do órgão, como assessor direto do Procurador-Geral, sem afastar-se de sua Promotoria de Justiça. Nesse caso, não será assegurado o pagamento da gratificação, até porque não há acumulação de ofícios. Contudo, na hipótese de vir a acumular o exercício em outra Promotoria de Justiça ao cobrir as férias de outro Promotor, não é lícito que seja negada ao membro a percepção da gratificação, apenas porque também está designado para atuação perante a Administração Superior.' 
15.3.4. É de se admirar que um promotor consiga, simultaneamente, exercer atividades junto à Administração Superior e exercer ofício em duas promotorias, dando conta de todos os compromissos atinentes a esses encargos, como reuniões, audiências, pareceres etc. É certo que a acumulação de ofícios não pode deixar de ser remunerada pelo pagamento da GECO, mas parece-nos que ofende o bom senso que à referida acumulação se some também o exercício de atividades junto à Administração Superior, quando há a possibilidade de que referido encargo seja assumido por outros membros que não estejam acumulando ofícios. 
15.3.5. Neste ponto, parece assistir razão ao representante e à missivista que o apoia com elementos adicionais, quando presumem que, uma vez que o exercício de atividades junto à Administração deixou de ser remunerado por função, pensou-se em uma compensação para o exercício dessa atividade, e tal seria concernente à acumulação de ofícios. Seja como for, sem entrar no mérito das razões que tenham levado a Procuradoria-Geral a decidir dessa forma, consideramos salutar recomendar que, ao membro em exercício junto à Administração Superior, nela compreendidos todos os órgãos diretamente subordinados à Procuradoria-Geral de Justiça, seja vedado cumular ofícios, em atenção ao princípio da eficiência (CF, art. 37, caput) .
15.3.6. Antes de concluir este ponto, importa observar que o Ministro-Relator solicita esclarecimentos quanto à existência de designações retroativas, situação não albergada pela norma. Adicionalmente, o representante faz alusão ao tempo de duração das designações, efetivadas por poucos dias, ou seja, efetuadas de forma fracionada, o que supostamente traria prejuízo ao bom desempenho da função pública. Quanto a esta, aduz o jurisdicionado que o tempo mínimo para a designação cumulativa remunerada é de três dias úteis, conforme expressamente posto na norma (Lei 13.024/2014, art. 2º, caput) . Aduz, adicionalmente, que se tem atentado para se evitar a rotatividade, de modo a garantir alguma identidade do representante ministerial com as atividades de substituição, justificativas que consideramos satisfatórias. No que se refere às designações retroativas, a justifica para tais seria a imprevisibilidade de certas situações, conforme segue (peça 15, p. 23) :
'Ocorre que, ao longo dos meses, é comum que surjam ausências imprevistas e que a escala anteriormente organizada precise ser alterada de última hora, inclusive após a ausência ter ocorrido, no caso das licenças-médicas. Essa situação é agravada pelo fato de, a despeito de haver retribuição financeira pela substituição cumulativa, elevado número de membros não tem interesse em cumprir tais designações, o que gera muitas vezes necessidade de os servidores das Coordenadorias Administrativas precisarem convencer membros a assumirem ofícios com titulares afastados.'
15.3.7. Esse tipo de imprevisibilidade ocorre em diversos órgãos públicos, e não são incomuns as nomeações retroativas. Avaliamos que o importante é que obedeçam aos normativos, e é o que parece que ocorre, motivo pelo qual podemos considerar esse ponto superado:
'Na prática, a gestão das substituições cumulativas é exercida pelas Coordenadorias Administrativas, a quem fica o encargo de documentar as ausências e consultar os membros para verificar, de acordo com os critérios de prioridade, qual irá realizar a substituição cumulativa.'
15.4. Por fim, temos que foi amplamente discutida nos autos a situação do 'substituto que substitui', a qual poderia estar em desconformidade com as normas. É que promotores e procuradores, tendo sido convocados para atuar junto à Administração Superior, foram, no mesmo momento, designados para substituir em outro ofício; posteriormente, alguns desses membros foram designados para substituir, de forma cumulativa, também em outro ofício, configurando a inusitada situação de um 'substituto que substitui'. Tanto esta Especializada quanto o Ministro-Relator não detectaram irregularidade nessa situação. Mesmo assim, o jurisdicionado, na resposta à oitiva, repisou longamente o tema (peça 15, p. 10-17) , aduzindo, em síntese, o que se segue:
'Dessa forma, o Conselho Nacional do Ministério Público já afirmou a legalidade, por duas vezes, da possibilidade de Promotores de Justiça titulares afastarem-se de seus ofícios para exercerem substituição simples e, em decorrência disso, haver designação de substitutos para seus ofícios de origem. 
Por sua vez, havendo a possibilidade designação para substituição simples (não cumulativa) em uma Promotoria de Justiça, é natural que o membro designado também possa realizar substituição cumulativa em outras unidades, visto que este é o principal instrumento institucional para suprir ausências de curta duração na Instituição. 
Aliás, tal procedimento é corriqueiro no Ministério Público do Distrito Federal e Territórios, ocorrendo não apenas nas Promotorias de Apoio Operacional com atribuição de Núcleos, mas em todos os ofícios da Instituição. Da mesma forma, em diversos Ministérios Públicos dos Estados, os Promotores de Justiça Substitutos também exercem substituição em Promotorias de Justiça e, caso haja ausências, também podem ser designados para substituição cumulativa em uma segunda Promotoria de Justiça.'
CONCLUSÃO
16. Representação ofertada pelo Ministério Público de Contas, acerca de possível irregularidade na designação de membros do Ministério Público do Distrito Federal e Territórios para atuarem em Promotorias de Justiça de Apoio Operacional, bem como quanto ao pagamento, aos referidos agentes públicos, de gratificação por exercício cumulativo de ofícios, foi objeto de oitiva proposta por esta Especializada, e acatada pelo Ministro-Relator. Após a resposta à oitiva, concluiu-se por dar ciência ao jurisdicionado de que, no entendimento desta Corte de Contas: a) a prática de designação direta para o provimento de atribuições nas Promotorias de Justiça de Apoio Operacional encontra-se em desacordo com o  que preceitua o parágrafo único do art. 29-A da Resolução CSMPDFT 90/2009; e b) a designação de membros substitutos de Promotorias de Justiça de Apoio Operacional para auxiliar a Administração Superior está em desacordo com o que preceitua o art. 52 da Resolução CSMPDFT 205/2015, eis que tal normativo apenas dispõe sobre a designação dos titulares de tais promotorias. Além disso, considerou-se cabível recomendar ao jurisdicionado que, ao membro em exercício junto à Administração Superior, nela compreendidos todos os órgãos diretamente subordinados à Procuradoria-Geral de Justiça, seja vedado cumular ofícios, em atenção ao princípio da eficiência (CF, art. 37, caput) .
17. Ainda, procedeu-se à análise do pedido de Maria Elda Fernandes Melo, que requereu o ingresso nos autos como parte interessada, concluindo então propor pelo seu indeferimento, nos termos do art. 146, § 2º, do Regimento Interno do TCU. A requerente também deu ciência de eventual suspeição do Ministro-Relator, a qual pode ser considerada superada em face do quanto decidido no Acórdão 1242/2020-TCU-Plenário, da relatoria do Ministro Aroldo Cedraz, que considerou pedido idêntico como manifestamente improcedente. 
18.	 Cabe esclarecer que a Resolução-TCU 315/2020 estabeleceu novo regramento para a elaboração de deliberações que contemplem medidas a serem tomadas pelas unidades jurisdicionadas no âmbito desta Corte de Contas. Agora, a unidade técnica instrutiva deve oportunizar aos destinatários das deliberações a apresentação de comentários sobre as propostas de determinação e/ou recomendação, solicitando, em prazo compatível, informações quanto às consequências práticas da implementação das medidas aventadas e eventuais alternativas (art. 14, caput) . Entretanto, não nos parece que se afigura ser esse o caso dos presentes autos, eis que o órgão interessado já teve diversas oportunidades para se manifestar - uma delas, inclusive, por meio de reunião virtual realizada entre representantes do MPDFT e esta Especializada, realizada em 26/6 passado -, de modo que, excepcionalmente, propugna-se pela dispensa da apresentação de comentários (art. 14, § 2º, I) .
PROPOSTA DE ENCAMINHAMENTO
19. Ante todo o exposto, propõe-se à autoridade superior o que se segue, considerando que a representação já foi conhecida pelo Ministro-Relator, uma vez satisfeitos os requisitos estampados no art. 237 do Regimento Interno do TCU: 
a) indeferir o pedido de Maria Elda Fernandes Melo para ingressar como parte interessada nos autos, com fulcro no art. 146, § 2º, do Regimento Interno do TCU;
b) indeferir o pedido de suspeição do Ministro-Relator, haja vista que superado em face do quanto decidido no Acórdão 1242/2020-TCU-Plenário, de relatoria do Ministro Aroldo Cedraz, que considerou pedido idêntico como manifestamente improcedente;
c) no mérito, considerar a representação parcialmente procedente, para, no que se refere à Procuradoria-Geral de Justiça do MPDFT:
c.1) dar ciência, com fulcro no art. 9º, I e II da Resolução-TCU 315/2020, de que, no entender desta Corte de Contas:
c.1.1) a prática de designação direta para o provimento de atribuições nas Promotorias de Justiça de Apoio Operacional encontra-se em desacordo com o que preceitua o parágrafo único do art. 29-A da Resolução CSMPDFT 90/2009; 
c.1.2) a designação de membros substitutos de Promotorias de Justiça de Apoio Operacional para auxiliar a Administração Superior está em desacordo com o que preceitua o art. 52 da Resolução CSMPDFT 205/2015, eis que tal normativo apenas dispõe sobre a designação dos titulares de tais promotorias;
c.2) recomendar, com fulcro no art. 11 da Resolução-TCU 315/2020, que se abstenha de designar para a acumulação de ofícios membro que esteja exercendo atividade junto à Administração Superior, em atendimento ao princípio da eficiência, insculpido na Constituição Federal (art. 37, caput) . 
d) encaminhar o acórdão que vier a ser proferido, acompanhado do voto e do relatório que o fundamentarem, ao representante e à unidade jurisdicionada;
e) arquivar o presente processo, com fulcro no art. 169, inciso III do Regimento Interno do TCU."
	É o relatório.

não há.

Não atuou.

representação. designação de membros do Ministério Público do Distrito Federal e Territórios - MPDFT para atuarem em Promotorias de Justiça de Apoio Operacional, bem como quanto ao pagamento, aos referidos agentes públicos, de gratificação por exercício cumulativo de ofícios. ausência de ofensa a dispositivos legais ou constitucionais. não conhecimento. considerações acerca dos dispositivos regulamentares fixados pelo próprio mpdft. ciência.

REPRESENTAÇÃO (REPR)

Secretaria de Fiscalização de Integridade de Atos e Pagamentos de Pessoal e de Benefícios Sociais (Sefip).

Cuidam os autos de representação formulada pelo Procurador Júlio Marcelo de Oliveira, com pedido de adoção de medida cautelar, noticiando possível irregularidade na designação de membros do Ministério Público do Distrito Federal e Territórios - MPDFT para atuar em Promotorias de Justiça de Apoio Operacional, bem como quanto ao pagamento, aos referidos agentes públicos, de gratificação por exercício cumulativo de ofícios.
2.	Preliminarmente, a secretaria especializada propõe o indeferimento do pedido de Maria Elda Fernandes Melo para ingresso nos autos como parte interessada, nos termos do art. 146, § 2º, do Regimento Interno do TCU. Sugere, ainda, que seja considerada superada a exceção de suspeição deste Relator para atuação nos autos, em face do que restou decidido no Acórdão 1242/2020-TCU-Plenário, da relatoria do Ministro Aroldo Cedraz.
3.	No mérito, a unidade especializada sugere seja dada ciência ao jurisdicionado de que: a) a prática de designação direta para o provimento de atribuições nas Promotorias de Justiça de Apoio Operacional encontra-se em desacordo com o  que preceitua o parágrafo único do art. 29-A da Resolução CSMPDFT 90/2009; e b) a designação de membros substitutos de Promotorias de Justiça de Apoio Operacional para auxiliar a Administração Superior está em desacordo com o que preceitua o art. 52 da Resolução CSMPDFT 205/2015, eis que tal normativo apenas dispõe sobre a designação dos titulares de tais promotorias.
4.	Além disso, a Sefip considera cabível recomendar ao jurisdicionado que, ao membro em exercício junto à Administração Superior, nela compreendidos todos os órgãos diretamente subordinados à Procuradoria-Geral de Justiça, seja vedado cumular ofícios, em atenção ao princípio da eficiência (CF, art. 37, caput) .
5.	No que se refere aos itens iniciais, acompanho as propostas da Sefip. A exceção de suspeição já foi considerada improcedente pelo Pleno desta Corte nos termos do Acórdão 1.242/2020, nos seguintes termos:
"VISTOS, relatados e discutidos estes autos administrativos versando sobre arguições de exceção de suspeição apresentadas pela Promotora de Justiça do Ministério Público do Distrito Federal e Territórios, Maria Elda Fernandes Melo, em desfavor do Ministro Bruno Dantas, em face da relatoria dos processos de controle externo TC Processo 009.407/2020-0 e TC Processo 015.772/2020-9, versando sobre possíveis irregularidades em atos administrativos no âmbito da Procuradoria-Geral de Justiça do Distrito Federal e Territórios - MPDFT.
ACORDAM os Ministros do Tribunal de Contas da União, reunidos em Sessão do Plenário, ante as razões expostas pelo relator, em:
9.1. com fundamento no art. 146, §2º, inciso I, e §4º; da Lei n. 13.105/2015 (Código de Processo Civil) ; c/c o art. 52, §2º, da Lei Complementar n. 35/1979 (Lei Orgânica da Magistratura Nacional) , receber as exceções de suspeição, sem efeito suspensivo, para, no mérito, considerá-las manifestamente improcedentes;
9.2. encaminhar ao relator do processo de controle externo TC Processo 009.407/2020-0, por cópia, para as providências que entender pertinentes, o pedido de ingresso da excipiente, como interessada, bem como o pedido de juntada, àqueles autos, da documentação complementar indicada à peça 2;
9.3. encaminhar cópia integral dos presentes autos à Corregedoria do MPDFT e ao Conselho Nacional do Ministério Público; 
9.4. com fundamento no art. 169, inciso V, do Regimento Interno/TCU, arquivar o processo, após ciência às autoridades excipiente e excepta."
6.	Quanto ao pedido de ingresso como interessada formulado por Maria Elda Fernandes Melo, destaco, de pronto, que a peticionante não é a representante nestes autos. Ainda que fosse, a função do representante perante esta Casa é dar conhecimento de possíveis irregularidades, quando competente for o TCU, e não a investidura como se titular do interesse público fosse. Semelhança disso ocorre no âmbito do Processo Penal, no qual toda pessoa possui legitimidade para dar ciência à autoridade policial da prática de crime, embora a condução e persecução penal fiquem a cargo de outros legitimados.
7.	Por isso, o representante, tal como o denunciante, embora deflagrador da fiscalização, não é considerado automaticamente parte no processo, sendo-lhe imposto, quando assim desejar, demonstrar razão legítima para intervir no processo, ocasião em que, deferido, figurará no processo como interessado (cf. Acórdão 773/2004-TCU-Plenário, dentre inúmeros outros) .
8.	Ao debruçar-me sobre as razões invocadas pela peticionante, muito embora reconheça que, como membro do MPDFT, ela possa oferecer valiosa contribuição ao deslinde do feito, a exemplo dos elementos já acostados, tal circunstância, por si, não a habilita como parte interessada nos autos.
9.	Frente tais razões, deve ser indeferido o pedido de ingresso como parte interessada, com fundamento no art. 146, § 2º, do Regimento Interno do TCU.
II
10.	Quanto à discussão de fundo, é importante destacar, de pronto, que as questões elencadas na exordial foram confrontadas com dispositivos regulamentares fixados pelo próprio MPDFT, a saber, as Resoluções CSMPDFT 90/2009 e 205/2015, não havendo notícia de possíveis desconformidades com leis ou com a Constituição Federal. 
11.	A atuação desta Corte diante desse tipo de situação acaba causando perplexidade na medida em que é possível questionar até que ponto existe irregularidade passível de correção pelo TCU, visto que o critério utilizado (a norma supostamente violada) foi elaborado pelo próprio órgão que teria agido em desconformidade com ele, e poderia, inclusive, alterá-lo a qualquer momento. 
12.	A meu ver, esse aspecto reflete na própria admissibilidade da representação, cujo exame deve avaliar a suficiência dos indícios no trato da suposta ilegalidade apontada, nos termos do art. 103, § 1º, da Resolução-TCU 259/2014. Ocorre que, como dito, não foi apontada ilegalidade, uma vez que não há qualquer indício de descumprimento de leis ou da Constituição. 
13.	Cuida-se de impropriedades caracterizadas em face de normas organizacionais internas ao próprio Parquet. Ou seja, matéria interna corporis daquele órgão, em relação à qual esta Corte deve agir com cautela.
14.	Dessa forma, entendo que não foram preenchidos os requisitos de admissibilidade da representação, o que conduz a seu não conhecimento, sem prejuízo de que as valiosas análises realizadas pela Sefip possam ser encaminhadas aos órgãos de controle interno do jurisdicionado para que sejam adotadas as medidas administrativas cabíveis, seja a correção dos atos, seja a reformulação da norma interna.
III
15.	Em relação à designação direta de membros para oficiarem em Promotorias de Apoio Operacional, o jurisdicionado sustenta que, nos termos do art. 29-A da Resolução CSMPDFT 90/2009, o Procurador-Geral de Justiça detém a prerrogativa de designar atribuições específicas a esses ofícios, que passariam a atuar como Núcleos e Grupos de Atuação.
16.	Sustenta, ainda, que a Procuradoria-Geral de Justiça não é obrigada a oferecer todas essas designações no Aviso de Designação, mecanismo que permite o preenchimento das vagas segundo critérios de antiguidade e impessoalidade, conforme art. 52, § 7º, da Resolução CSMPDFT 205/2015. Assim, defende que seria plenamente adequada a designação direta, fora do contexto do aviso, para indicar os integrantes de núcleos especializados, "como forma de compor equipe que tenha entrosamento e perfil para o exercício de atividades extremamente especializadas e de alta complexidade".
17.	Sobre essa questão, tomando por critério o normativo do próprio MPDFT, a Sefip ressalta que o mesmo normativo que permite o exercício de outras atribuições pelas Promotorias de Justiça de Apoio Operacional, mediante designação do Procurador-Geral de Justiça (criação de núcleos especializados) , também impõe que tais designações devem observar os critérios de antiguidade e impessoalidade. Vejamos:
Resolução CSMPDFT 90/2009
"Art. 29-A. Às Promotorias de Justiça de Apoiocnj Operacional, além das atribuições mencionadas no art. 2º, compete: 
I - exercer substituição simples e auxílio; 
II - atuar em mutirão; 
III - atuar em força-tarefa; 
IV - oficiar em feitos ou praticar atos específicos; 
V - exercer outras atribuições, mediante designação do Procurador-Geral de Justiça. 
Parágrafo único. As designações para exercício de suas atribuições previstas neste artigo observarão os critérios de antiguidade e impessoalidade." (destaques acrescidos) 
18.	Por sua vez, o art. 52, § 7º, da Resolução CSMPDFT 205/2015, dispõe o seguinte:
"Art. 52 - Os titulares de Ofícios de Apoio Operacional concorrerão a aviso de designação.
§ 7º - A definição das designações incluídas no aviso ficará a critério da chefia de gabinete da Procuradoria-Geral de Justiça."
19.	Por aí se vê que, de fato, não há, no regulamento, a distinção feita pelo jurisdicionado em sua resposta. O § 7º supra estabelece que a Procuradoria-Geral de Justiça pode definir as atribuições a serem incluídas no Aviso de Designação, o que não significa que, a seu critério, pode definir designações a serem preenchidas diretamente, fora desse Aviso.
20.	Isso porque o parágrafo único do art. 29-A da Resolução CSMPDFT 90/2009 estabelece que as designações previstas naquele artigo, aí incluídas aquelas designadas pelo Procurador-Geral de Justiça, devem observar os critérios de antiguidade e impessoalidade, ou seja, mediante Aviso de Designação. Em outras palavras, há espaço para definição de designações (núcleos especializados) , o que não se traduz em espaço para prover tais designações diretamente.
21.	No que se refere à designação de membros substitutos de Promotorias de Justiça de Apoio Operacional para auxiliar a Administração Superior, também me parece acertada a análise da secretaria especializada acerca da melhor interpretação da norma interna do Parquet, tendo em vista o caso concreto em exame.
22.	Sobre essa questão, a Resolução CSMPDFT 205/2015 dispõe o seguinte:
"Art. 52. Os titulares de ofícios de Apoio Operacional concorrerão a aviso de designação. 
 (...) 
§ 2º Somente os titulares de Ofícios de Apoio Operacional poderão concorrer aos avisos de designação. 
 (...) 
§ 5º No Aviso de Designação, poderão ser ofertadas: 
 (...) 
IV - designação distinta da substituição simples, para o exercício das demais atribuições previstas no art. 29-A, da Resolução nº 90/2009/CSMPDFT."
23.	Os dispositivos permitem concluir que apenas os titulares de Ofícios de Apoio Operacional podem concorrer a Aviso de Designação, o que inclui a designação para auxiliar a Administração Superior, por se enquadrar nas demais atribuições previstas no art. 29-A da Resolução 90/2009/CSMPDFT.
24.	Em relação às substituições cumulativas, o art. 31 da Resolução CSMPDFT 205/2015 é claro ao estabelecer que deverá observar os critérios de impessoalidade, antiguidade na classe e alternância das designações.
25.	Sobre o pagamento da gratificação pelo exercício cumulativo de ofício (GECO) , a Sefip constatou que não houve pagamento da gratificação em situação de atuação conjunta de membros, o que é vedado (art. 40, II, da Resolução CSMPDFT 205/2015) , mas em situações de acumulação de ofícios, o que está de acordo com os normativos.
26.	No que diz respeito ao suposto pagamento da GECO pelo exercício das funções de membros junto à Administração Superior, em possível ofensa ao art. 42, IV, da Resolução CSMPDFT 205/2015, o jurisdicionado logrou demonstrar que, na verdade, não houve pagamento nessa situação. Permito-me colacionar o referido dispositivo:
"Art. 42. Não será devida a gratificação de acumulação de ofícios pelo exercício das funções de:
 I - Corregedor-Geral;
 II - Ouvidor-Geral;
 III - Membros do Conselho Superior;
 IV - Membros em exercício de funções junto à Administração Superior ou junto ao CNMP; e
 V - Coordenadores Administrativos.
 § 1º. Não fará jus à percepção da gratificação o Vice-Procurador-Geral de Justiça pelo exercício das funções típicas afetas ao Procurador-Geral de Justiça.
 § 2º. A designação de Promotor de Justiça em substituição simples de Procurador de Justiça não importará acumulação de ofícios." (destaquei) 
27.	A situação identificada, na verdade, é a de membros em exercício de suas atividades junto à Administração Superior do órgão, como assessores diretos do Procurador-Geral, que não se afastaram de sua Promotoria de Justiça e que, eventualmente, acumulam o exercício em outra Promotoria de Justiça ao cobrir o afastamento de outro membro. Tal circunstância configura a acumulação regular de ofícios, a ensejar o pagamento da GECO, que não decorre do exercício de funções junto à Administração Superior, mas da acumulação.
28.	Além disso, ainda que, por hipótese, concluíssemos que os pagamentos estariam em desacordo com o art. 42, IV, da Resolução CSMPDFT 205/2015, convém destacar que esse dispositivo regulamentar do MPDFT decorreu do Ato Conjunto 1/2014 do Procurador-Geral da República e do Conselho de Assessoramento Superior do Ministério Público da União (PGR/CASMPU) .
29.	O Ato Conjunto PGR/CASMPU 1/2014, dentre outras medidas, regulamentou a GECO e elencou as hipóteses para as quais não seriam aplicáveis as suas disposições, nos seguintes termos:
"Art. 65. Não se aplica o disposto neste regulamento às funções de:
I - Corregedor-Geral; 
II - Ouvidor;
III - Membros dos Conselhos Superiores de cada ramo;
IV - Membros em exercício de funções junto à Administração Superior de cada ramo ou junto ao CNMP;
V - Procuradores-Chefes e Coordenadores Administrativos."
30.	Ocorre que o sobredito dispositivo foi revogado pela Portaria PGR/MPU 128, de 18 de dezembro de 2020. Não há mais, portanto, fundamento objetivo para a vedação contida no art. 42, IV, da Resolução CSMPDFT 205/2015, que decorria exatamente do art. 65 do Ato Conjunto PGR/CASMPU 1/2014.
31.	Assim, muito embora não haja notícia de alteração da Resolução CSMPDFT 205/2015, a revogação do art. 65 do Ato Conjunto PGR/CASMPU 1/2014 só reforça meu entendimento de que a questão relativa ao pagamento da GECO se encerra em uma possível inadequação de regulamentos administrativos do próprio MPDFT que não mais encontram escora no Ato Conjunto PGR/CASMPU 1/2014, que efetivamente regulamentou a matéria.
32.	Para encerrar essa questão, discordo da proposta da Sefip de recomendar que, ao membro em exercício junto à Administração Superior, seja vedado acumular ofícios, em atenção ao princípio da eficiência. Não há, na norma, qualquer impedimento a essa acumulação, o que me parece suficiente para afastar tal sugestão. Ademais, a eficiência no exercício das funções deve ser avaliada caso a caso, medida a cargo do jurisdicionado, não havendo, nos autos, elementos que permitam ao TCU estabelecer qualquer limitação não prevista nos normativos de regência.
33.	Quanto à existência de designações retroativas, colaciono o art. 44 da Resolução CSMPDFT 205/2015:
"Art. 44. O pagamento da gratificação por acumulação de ofícios pressupõe a existência de ato oficial de designação, cabendo aos Coordenadores Administrativos elaborar e encaminhar à Chefia de Gabinete da Procuradoria-Geral de Justiça, até o dia 20 (vinte) de cada mês, o mapa das ausências programadas para o mês seguinte, que deverá indicar o ofício substituído, o membro a ser designado em substituição cumulativa, o período de acumulação e a natureza da ausência.
Parágrafo único. As ausências não programadas deverão ser informadas, na forma estabelecida no caput deste artigo, até o primeiro dia útil após sua ocorrência."
34.	Tem-se, portanto, dois tipos de ausências: as programadas, a exemplo de férias, e as não programadas, a exemplo de licenças por motivo de saúde. Em relação às não programadas, concordo com o jurisdicionado e com a Sefip quando sustentam que é absolutamente plausível que as designações ocorram posteriormente ao afastamento, o que é albergado no parágrafo único supra. Importante atentar para o prazo de um dia útil ali estabelecido para que o afastamento seja informado, de modo que o jurisdicionado deve cuidar para que as designações sejam publicadas tão logo haja notícia do afastamento.
35.	No entanto, em relação aos afastamentos programados, tais informações, segundo o normativo, devem ser disponibilizadas ainda no mês anterior, o que oferece ampla margem para que as designações sejam feitas anteriormente aos afastamentos.
36.	A publicidade é mecanismo necessário para que haja amplo conhecimento e possibilidade de controle dos atos praticados pela Administração, de forma a deixar claro à sociedade quem são os responsáveis pela atuação em determinado ofício e em determinado período. Além disso, permite efetiva transparência em relação aos critérios de escolha dos designados. Evidentemente, podem ocorrer alterações na escala de afastamentos que impeçam a publicação prévia, mas tais ocorrências devem ser exceção à regra de publicação prévia.
37.	Por fim, não foram identificadas impropriedades quanto à situação do "substituto que substitui". Nas palavras do jurisdicionado, "havendo a possibilidade designação para substituição simples (não cumulativa) em uma Promotoria de Justiça, é natural que o membro designado também possa realizar substituição cumulativa em outras unidades, visto que este é o principal instrumento institucional para suprir ausências de curta duração na Instituição". De fato, não há óbice nos normativos para essa dupla substituição.
IV
38.	Nesse cenário, muito embora a análise da Sefip revele impropriedades em relação às regras internas criadas pelo próprio Ministério Público, não há descumprimento de qualquer dispositivo legal ou constitucional, visto que todos os achados foram analisados à luz de regramentos administrativos fixados pelo MPDFT. Considerando que cabe ao próprio Ministério Público proceder aos ajustes que entender necessários na norma interna ou modificar sua postura, penso que, como dito, a representação não merece ser conhecida, porquanto descaracterizada qualquer ofensa ao ordenamento jurídico.
39.	Conforme exposto, considero suficiente, neste caso, encaminhar cópia do relatório e deste voto ao órgão de controle interno do jurisdicionado, para que avalie as questões aqui discutidas e verifique medidas internas que poderiam ser adotadas a critério do MPDFT em face dos achados.
	Ante o exposto, voto por que o Tribunal adote a deliberação que ora submeto à apreciação deste Colegiado.
	TCU, Sala das Sessões Ministro Luciano Brandão Alves de Souza, em 3 de março de 2021.
Ministro BRUNO DANTAS
Relator